【裁判字號】    99,事聲,16
【裁判日期】    990407
【裁判案由】    消債聲明異議
【裁判全文】
臺灣高雄地方法院民事裁定              99年度事聲字第16號
異  議  人
即債 權 人  萬泰商業銀行股份有限公司
法定代理人  盧正昕
送達代收人  甲○○
相  對  人
即債 務 人  乙○○
送達代收人  丙○○
上列異議人與相對人間因消費者債務清理事件，異議人對於民國
98年11月20日本院97年度司執消債更字第24號所為更生方案認可
之裁定提出異議，本院裁定如下：
    主  文
原裁定廢棄。
    理  由
ㄧ、關於更生或清算之程序，除本條例別有規定外，準用民事訴
    訟法之規定；司法事務官處理事件所為之處分，與法院所為
    者有同一之效力；當事人對於司法事務官處理事件所為之終
    局處分，得於處分送達後十日之不變期間內，以書狀向司法
    事務官提出異議；司法事務官認前項異議有理由時，應另為
    適當之處分；認異議為無理由者，應送請法院裁定之。法院
    認第一項之異議為有理由時，應為適當之裁定；認異議為無
    理由者，應以裁定駁回之；依本編規定，應為抗告而誤為異
    議者，視為已提起抗告；應提出異議而誤為抗告者，視為已
    提出異議。本條例第15條、民事訴訟法第240 條之3 與及第
    240 條之4 第1 項前段、第2 項、第3 項併同法第495 條定
    有明文，準此，本件異議人雖誤為抗告，然依上開規定，仍
    視為已向本院就本院司法事務官所為認可裁定提出異議。
二、異議意旨略以：消費者債務清理條例（下稱本條例）旨在藉
    由公允之更生方案協助債務人重建信恢復正常生活，並兼顧
    債權人之利益，而達維持經濟秩序及安定社會之效，而非在
    使債務人恣意消費所造成之債務轉嫁予債權人負擔。債務人
    名下財產尚有保險，陳報現值為新臺幣（下同）389,376 元
    ，然保險係為避免將來不確定之之危險對被保險人之人身或
    財產造成損害者，而依本條例之立法意旨及債務人生活支出
    考量，該人壽保險對於維持債務人之最低生活水準無任何必
    要關聯性，則債務人是否已停止繳付保費或仍持續繳費，就
    債權人之權益影響重大而原認可裁定卻未有詳實說明。倘該
    保險尚有解約價值，債務人應即解約將所得金額償還債權人
    為是，而非以消極態度不盡還款義務，藉更生途徑尋債務之
    減免。又債務人主張須分擔父親療養費用6,831 元，然債務
    人平均月收入僅有18,500元，扣除履行更生方案之7,500 元
    後，顯不足供其個人生活出支與父親療養費用，則債務人如
    何調整收支於更生方案及原認可裁定中亦未見有說明，倘債
    務人無隱匿財產或有其他收入，則債務人所提更生方案顯無
    履行之可能。末者，就該更生方案，債務人之債權人荷蘭銀
    行、花旗台灣銀行及聯邦銀行雖逾期確答，然嗣後均表示確
    答不同意之意見，故債務人之更生方案實際應為多數債權人
    所不認同，況此更生方案未盡詳實，未見平衡雙方當事人之
    權利義務，亦未考慮對債權人是否公允，且已有本條例第63
    條第1 項第1 款不應認可之情事，爰提出抗告，並聲明：原
    裁定廢棄。
三、按法院得將更生方案之內容及債務人財產及收入狀況報告書
    通知債權人，命債權人於法院所定期間內以書面確答是否同
    意該方案，逾期不為確答，視為同意。同意及視為同意更生
    方案之已申報無擔保及無優先權債權人過半數，且其所代表
    之債權額，逾已申報無擔保及無優先權總債權額之二分之一
    時，視為債權人會議可決更生方案。更生方案經可決者，法
    院應為認可與否之裁定。有下列情形之一者，法院應不認可
    更生方案：一、債權人會議可決之更生方案對不同意或未出
    席之債權人不公允。二、更生程序違背法律規定而不能補正
    。三、更生方案違反法律強制或禁止規定，或有背於公共秩
    序、善良風俗。四、以不正當方法使更生方案可決。五、已
    申報無擔保及無優先權之債權總額逾新臺幣一千二百萬元。
    六、更生方案定有自用住宅借款特別條款，而債務人仍有喪
    失住宅或其基地之所有權或使用權之虞。七、更生方案所定
    自用住宅借款特別條款非依第五十四條協議成立。八、更生
    方案無履行可能。九、債務人有虛報債務、隱匿財產，或對
    於債權人中之一人或數人允許額外利益，情節重大。本條例
    第60條第1 項、第2 項、第62條第1 項、第63條第1 項分別
    定有明文。上開規定之立法意旨，首在為促進更生程序賦予
    法院得行書面決議之方式可決更生方案，並採消極同意之方
    式表決，若未於法院所定期間內以書面確答不同意之債權人
    ，均擬制為同意，次者在於避免多數債權人恣意操控更生方
    案之內容，害及債務人及少數債權人之權益，故更生方案經
    債權人會議可決後，仍應由法院就更生方案之內容是否公允
    、有無違反本條例第63條規定之情事加以審查，而為認可與
    否之裁定。末者，倘更生方案業經債權人會議可決或視為可
    決，而其內容公允且無本條例第63條所定不應認可之情事者
    ，法院即應裁定認可該更生方案，乃屬當然。
四、經查：
（ㄧ）按債務人之債權人本有十ㄧ人，此有本院於民國98年7 月
      21日公告之債權表可稽（執消債更卷第235至237頁參照）
      ，其中花旗（臺灣）商業銀行股份有限公司（下稱台灣花
      旗銀行）於98年8 月1 日經行政院金融監督管理委員會核
      准承受美商花旗銀行股份有限公司（下稱美商花旗銀行）
      在台分行部分之營業、資產及負債（執消債更卷第286 頁
      參照），則債務人之債權亦當然由台灣花旗銀行承受，債
      務人之債權人因此縮減為十人。
（二）債務人提出之更生方案經本院於98年9 月29日函知各債權
      人於文到後10日內以書面確答是否同意，逾期不為確答，
      即依本條例第60條第1 項規定視為同意，此有該函稿附於
      本院97年度司執消債更字第24號卷內可稽（下稱執消債更
      卷，該卷第260 頁參照），嗣後於上開期限內債權人台新
      國際商業銀行股份有限公司（下稱台新銀行）確答同意；
      而台灣花旗銀行、聯邦商業銀行股份有限公司（下稱聯邦
      銀行）、荷商荷蘭銀行股份有限公司（下稱荷蘭銀行），
      則逾期始確答不同意，而依本條例之規定視為同意；至於
      大眾商業銀行股份有限公司（下稱大眾銀行），則始終未
      為確答，亦依本條例之規定視為同意（執消債更卷第261
      至272 頁、第273 頁、第284 頁、第288 頁及第291 頁參
      照），台灣花旗銀行、聯邦銀行、荷蘭銀行、大眾銀行之
      「視為同意」，乃法律所擬制之效力，自不因渠等於發生
      此效力後更行反覆、爭執而受影響，故異議人異議意旨就
      此所為指摘，容有違誤，而無理由。據此，同意及視為同
      意更生方案之無擔保及無優先權債權人合計五人，所代表
      債權額1,263,801元，占全體債權額57.68%。
（三）按債務人之債權人既已縮減為十人，則計算本條例第60條
      第2 項債權人會議書面可決更生方案時，亦應本此數計算
      ，且美商花旗銀行應與台灣花旗銀行視為一體，是則同意
      及視為同意更生方案之已申報無擔保及無優先權債權人之
      數僅為債務人全體無擔保及無優先權債權人之半數，尚未
      過半數，顯不符本條例第60條第2 項「視為債權人會議可
      決更生方案」之要件，揆諸前揭規定，該更生方案既未經
      債權人會議可決，即不得依本條例第62條第1 項審究裁定
      認可與否，然本院司法事務官疏未詳察，猶就債務人之更
      生方案裁定認可，顯有適用法規不當之違誤而瑕疵重大。
（四）綜上所述，原認可裁定既已違反本條例第62條第1 項之規
      定，瑕疵重大無可維持，應予廢棄，則依前揭規定之意旨
      ，即無須更行審酌該更生方案內容是否公允或有無本條例
      第63條第1 項所定不應裁定認可之情事，即屬當然。次按
      ，依本條例第61條「更生方案未依前二條規定可決時，除
      有第六十四條規定之情形外，法院應以裁定開始清算程序
      。」之規定，債務人提出之更生方案若未得債權人會議可
      決，即應接續審究是否有本條例第64條規定得逕予裁定認
      可之情形。而本院司法事務官既誤更生方案已經可決，自
      未審究得否逕予裁定認可，故宜發回由其復行查明審酌始
      為妥當。末按，異議人其他指摘部份，就債務人所有紐西
      蘭商康健人壽保險股份有限公司台灣分公司（下稱康健人
      壽）保單號碼TWE0000000之繳費情形、保單價值、應否命
      債務人解約以清償債務等情（本院97年度消債更字第64號
      卷第16至18頁參照）及債務人就更生方案之履行可能，均
      宜由本院司法事務官於審酌得否逕予裁定認可更生方案時
      ㄧ併查明判斷，併此敘明。
五、據上論結，本件更生方案未經債權人會議可決，不得依本條
    例第62條第1 項為認可裁定，本院司法事務官疏未察知，仍
    就該更生方案裁定認可，顯非適法，應予廢棄。復按，本件
    更生方案或有本條例第64條規定之情形，得不經債權人會議
    可決逕予裁定認可，而此宜由本院司法事務官依法審究處理
    ，同時就本件異議人所異議之事項一併查明。
六、依消費者債務清理條例第15條，民事訴訟法第240 條之4 第
    3 項，裁定如主文。
中    華    民    國    99    年    4     月    7     日
              民事第四庭    法      官  陳樹村
上為正本係照原本作成
如不服本裁定，應於裁定送達後10日內，以書狀向本院提出抗告
，並繳納抗告費新臺幣1千元
中    華    民    國    99    年    4     月    7     日
                            書  記  官  葉姿敏

司法院資訊處製作；財團法人民間司法改革基金會備份。
